【裁判字號】    94,易,913
【裁判日期】    950516
【裁判案由】    侵占
【裁判全文】
臺灣板橋地方法院刑事判決               94年度易字第913號
公  訴  人  臺灣板橋地方法院檢察署檢察官
被      告  丁○○
上列被告因業務侵占案件，經檢察官提起公訴（九十三年度偵字
第一五九一三號），本院判決如下：
    主  文
丁○○意圖為自己不法之所有，而侵占對於業務上所持有之物，
，處有期徒刑柒月。
    事  實
一、丁○○（前名為許陽民，起訴書誤載為「許陽明」，應予更
    正）自民國八十四年間起至八十七年六月二十五日止，擔任
    勝辰企業股份有限公司（下稱勝辰公司，此公司於九十二年
    九月二十三日為解散登記，惟尚未完成清算）之總經理，而
    戊○○則為茂昌食品有限公司（下稱茂昌公司）之實際負責
    人（登記之代表人為戊○○之妻羅淑娟），丁○○於任職期
    間係擔任該公司人事、財務及買賣等業務，並負責與茂昌公
    司接洽買賣並收取貨款等事宜，為從事業務之人，其於八十
    六年九月四日下午某時許，向戊○○收取茂昌公司用以支付
    勝辰公司貨款之支票一張【下稱系爭支票，其發票人為羅淑
    娟、支票號碼為：ＱＡ0000000號、金額為新台幣（
    下同）二十五萬元、發票日為八十六年十一月十日】後，僅
    於空白之茂昌公司便條紙上記載有收到該張支票作為預收貨
    款後，將該便條紙交予戊○○，並未將該張支票繳回勝辰公
    司，反而基於意圖為自己不法所有之犯意，將此因業務上而
    持有之支票，持向某陳姓或黃姓之姓名年籍不詳成年男子換
    取現金供自己調度周轉（嗣此支票即輾轉流通至丙○○○，
    並由丙○○○背書存入其彰化商業銀行大直分行帳戶內，經
    該行代為提示交換後，業於八十六年十一月十二日兌現入帳
    ），而將之侵占入己。嗣因勝辰公司業務經理張錦玉欲與茂
    昌公司對帳，丁○○乃先於八十七年七月七日與戊○○協議
    暫時隱瞞曾經交付系爭支票以支付貨款之事，伊事後會將該
    筆貨款還給勝辰公司，迨翌(八)日張錦玉偕同丁○○與戊○○
    對帳時，戊○○果未向張錦玉表示曾經支付系爭支票予丁○○乙事，並在當日所簽立之對帳單上簽名，而丁○○則於隔
    (九)日簽立將如何償還欠款予戊○○之字據後交予戊○○。惟
    因丁○○其後並未依約將貨款墊付予勝辰公司，經勝辰公司
    監察人呂傳忠向茂昌公司追討欠款後，戊○○乃於九十二年
    五月十五日發函通知勝辰公司稱該筆貨款實際上業已給付及
    前揭與丁○○協議隱瞞已經交付系爭支票予丁○○等情，勝
    辰公司代表人乙○○至此始得悉上情。
二、案經乙○○告發後由臺灣板橋地方法院檢察署檢察官偵查起
    訴。
    理  由
一、訊據被告丁○○矢口否認有何業務侵占犯行，於本院審理時
    略辯稱：(一)告發人及其代理人之指訴因屬不實，故無證據能
    力；證人戊○○偵訊時所言因未經交互詰問，故無證據能力
    ；八十六年九月四日及八十七年七月九日之字據因與待證事
    實無關，故無證據能力；戊○○以茂昌公司名義發函給勝辰
    公司之函文屬傳聞證據，故無證據能力；告發代理人於本院
    審理時所提出之勝辰公司八十六年八月二十日、八十六年九
    月四日轉帳傳票（本院卷第六十至六八頁）因無伊及乙○○
    之簽名，故質疑其真實性；(二)伊雖有於發票日期前將系爭二
    十五萬元支票拿去調錢周轉，但這張支票是從原來的預付貨
    款轉成伊與戊○○之間的借款，故伊並沒有虧空勝辰公司的
    貨款，且依照茂昌公司之所有貨款支票紀錄，八十六年六月
    之後僅有一張四十萬元支票，並無二十五萬元貨款支票之記
    載，可見系爭支票並非作為支付貨款之用；(三)證人戊○○於
    警詢時稱系爭支票是用於借款，嗣於偵查時卻改變說法，前
    後不一，伊與勝辰公司、戊○○之間往來頻繁，金額大多為
    二十五萬元，系爭支票極有可能作為借貸使用云云。經查：
    (一)針對被告提出爭執之證據方法，其證據能力之有無，本院
      判斷如下：
      1.按被告以外之人於審判外之言詞或書面陳述，除法律有
        規定者外，不得作為證據。但被告以外之人於偵查中向
        檢察官所為之陳述，除顯有不可信之情況者外，得為證
        據。被告以外之人於檢察事務官、司法警察官或司法警
        察調查中所為之陳述，與審判中不符時，其先前之陳述
        具有較可信之特別情況，且為證明犯罪事實存否所必要
        者，得為證據，刑事訴訟法第一五九條第一項、第一五
        九條之一第二項及第一五九條之三分別定有明文。本案
        告發人乙○○乃屬被告以外之人，其於偵查中向檢察官
        所為之指述，因無證據證明有顯不可信之情況，依據刑
        事訴訟法第一五九條之一第二項規定，應有證據能力。
        至其於檢察事務官詢問時所為之陳述，乃審判外之陳述
        ，原則上應無證據能力。公訴人雖因此聲請傳訊乙○○
        為證人，惟因其於本院審理時經合法傳喚無故未到，故
        未於審判中為任何陳述，而欠缺「比較」之客體，且公
        訴人於本院審理時亦已捨棄傳訊此證人之聲請（見本院
        卷第二００頁），復未能提出任何符合前揭傳聞法則例
        外規定之證據方法以供本院參考，故其於檢察事務官詢
        問時所為陳述，均無證據能力。至於告發代理人所言，
        僅係代理告發人陳述意見，本無證據能力，亦無從作為
        認定被告犯罪之證據方法，附此說明。
      2.證人戊○○於九十三年四月六日警詢時所為之陳述、九
        十三年八月二十三日於檢察事務官詢問時所為之陳述、
        九十四年一月六日於偵查中向檢察官所為之陳述及九十
        四年五月十二日於偵查中向檢察官所為之陳述，雖均屬
        被告以外之人於審判外所為之陳述。然因其中九十四年
        一月六日及五月十二日之筆錄乃於偵查中向檢察官所為
        之陳述，復無證據證明有顯不可信之情況，依據刑事訴
        訟法第一五九條之一第二項規定，應有證據能力。至於
        前揭警詢及檢察官詢問時所為陳述，經核與其於本院審
        理時經檢察官及被告輪替詢問時具結所言大致相符，並
        無「與審判中不符」之情形，故應有證據能力。
      3.被告於八十六年九月四日及八十七年七月九日所寫之字
        據，乃「被告本人」所寫，本非傳聞證據，且其中八十
        六年九月四日字據含有「收據」之性質，而八十七年七
        月九日字據則係被告在與戊○○對帳後確認其自願分期
        償還所載款項之證明，均屬書證，且與本案犯罪事實密
        切相關，故均有證據能力。
      4.戊○○以茂昌公司名義發函給勝辰公司之函文，顯屬被
        告以外之人於審判外所製作之文書，性質上為傳聞證據
        無訛，其製作人戊○○雖係在其業務範圍內製作該函告
        知勝辰公司與本案相關之事實，但並非紀錄文書，亦非
        證明文書，其係戊○○自己繕打製作，且無任何可供擔
        保其真實性之特殊環境，而難認其係於可信之特別情況
        下所製作，故均不符合刑事訴訟法第一五九條之四所列
        三款之例外規定，且被告亦不同意其有證據能力，當無
        證據能力。
      5.告發代理人於本院審理時所提出之勝辰公司八十六年八
        月二十日、八十六年九月四日轉帳傳票（本院卷第六十
        至六八頁），僅係空白列印之報表，其上並無任何核章
        ，復無原本可供本院稽核其是否與原本相符，且被告對
        其真實性亦有質疑，故其證據能力應被排除。
    (二)被告自八十四年間起至八十七年六月二十五日止，擔任勝
      辰公司總經理，而戊○○則為茂昌公司之實際負責人，被
      告於任職期間，負責與茂昌公司接洽買賣並收取貨款等事
      宜，並曾於八十六年九月四日向戊○○收取系爭支票後，
      即在空白之茂昌公司便條紙上記載有收到該張支票作為「
      預收貨款」後交予戊○○，其後再以該張支票向某陳姓或
      黃姓之姓名年籍不詳成年男子換取現金，嗣此支票即輾轉
      流通至丙○○○，並由丙○○○背書存入其向彰化商業銀
      行大直分行帳戶內提示交換兌現等情，業據被告於本院九
      十五年三月二十八日、五月二日審理時供承不諱，核與證
      人戊○○於本院審理時具結證稱其曾於八十六年九月四日
      交付系爭支票予被告，嗣該支票亦已兌現，且當時勝辰公
      司伊僅認識被告，除有一次收款是交給業務員蘇金泉帶回
      去外，其餘多半是與被告接洽等語相符（本院卷第一九二
      、一九三、一九五頁），並有被告於八十六年九月四日所
      寫字據（發查卷第七頁）、系爭支票（本院卷第一二八頁
      ）、羅淑娟之臺北市第二信用合作社天母分社（現改制為
      華泰商業銀行石牌分行）支存客戶資料明細表（本院卷第
      一三三之一頁），堪信真實。
    (三)按侵占罪係即成犯，凡對自己持有之他人所有物，有變易
      持有為所有之意思時，即應構成犯罪，縱事後將侵占之物
      設法歸還，亦無解於罪名之成立（最高法院四十三年台上
      字第六七五號判例參照）。倘被侵占之物於遭侵占當時屬
      被告業務上所持有之物（例如：用來支付公司貨款之支票
      ），一有侵占行為，即已構成侵占罪，縱其後另以協議或
      其他方式變更其物之性質（例如：原本屬於公司之貨款支
      票，嗣經與客戶協議後，改成向該客戶之借款），仍無解
      於前揭罪名之成立。經查：
      1.本案系爭支票乃戊○○以其妻羅淑娟名義所簽發用以預
        付勝辰公司之貨款乙節，業據告發人於偵訊中向檢察官
        指訴明確（偵字卷第十五頁），核與證人戊○○於本院
        審理時具結證稱：「（八十六年九月四日你是否曾經交
        付壹張面額二十五萬元、帳號為0000000000000 、戶名
        為羅淑娟、票號為QA0000000 號、發票日八十六年十一
        月十日支票給被告〈提示本院卷第一二八頁〉？）是，
        這是我自己開的，票面金額也是我寫的」「（什麼原因
        交這張票給被告？）我向他進貨，用這張支票交付貨款
        給他，這張票是貨款」「（貨款是預收貨款，還是當期
        進貨的貨款？）時間太久，我無法記得是預收還是當期
        ，但是確定是貨款，因為有簽收單」「（這張收據是否
        就是被告收受這張支票所開的收據〈提示發查卷第七頁
        〉？是」（本院卷第一九一至一九二頁）等語相符，且
        被告於本院審理時亦自稱：「二十五萬元先前簽收是貨
        款沒有錯」（本院卷第二０六頁），復參以前揭被告於
        八十六年九月四日所寫字據亦明確記載：「茲收到『預
        收貨款』支票票號QA0000000 號、11月10日到期支票25
        萬元正」（發查卷第七頁），可知戊○○於交付此張支
        票予被告時，確係欲作為支付勝辰公司貨款之用無訛。
      2.被告於本院九十五年五月二日審理時雖辯稱：「我跟戊○○拿預付貨款後，可能有一些變化，可能轉成借款」
        「（如何把貨款轉成借款？）支票本來要付給公司做為
        貨款，但是可能貨沒有到，或是貨有瑕疵，結果就轉成
        借款」「二十五萬元先前簽收是貨款沒有錯，至於後來
        可能轉為其他用途」（本院卷第二０三、二０六頁）。
        然而，其於警詢時卻稱勝辰公司對茂昌公司放帳都是六
        個月到一年時間，更不可能提早向茂昌公司收帳（他字
        卷第九頁），字據上註明「預收貨款」應當是伊與戊○○間之私人借貸關係，由戊○○開支票給伊，伊當戊○○調錢，如此記載係為取信於羅淑娟（他字卷第十一頁
        反面至第十二頁），於檢察事務官詢問時亦同此陳述（
        他字卷第七四、一０三頁），亦即系爭支票乃被告與戊○○之間的私人借貸關係，且係戊○○拿票向被告借錢
        ，另勝辰公司並無向茂昌公司預收貨款之情形。其後，
        被告於九十三年十一月十九日檢察官訊問時雖仍稱戊○○有給我錢，但是私人間的借貸（偵字卷第十五頁），
        惟於九十四年一月六日檢察官訊問時則改稱：「十六萬
        九千六百六十元這一張，我有繳回公司。十六萬六千一
        百六十元這張，我有收到這錢，我有匯給戊○○。二十
        五萬元這張，我沒有印象，但是我的簽名沒錯」（偵字
        卷第二二頁），於九十四年五月十二日檢察官訊問時又
        變稱：「（【提示告證一第三張】這張支票何用？）是
        我向蘇先生私人調的錢，所以未入公司帳」（偵字卷第
        五七頁），亦即已由原本之戊○○向被告調錢，變成被
        告向戊○○借票。嗣於本院準備期日期間，被告則先於
        答辯狀上記載：「被告不否認應該有收到該支票，以往
        也有註記預收貨款實際卻作為借貸往來之情形，該支票
        收據如被證一註記係預收貨款」（本院卷第十四頁），
        於本院九十四年八月二十二日準備期日訊問時更自稱：
        「這張票我有收，後來有轉給勝辰公司，我是交給公司
        會計，他的名字我忘記了，因為這本來就應該給公司，
        所以我就交給公司，我是九月四日收到這張支票，如果
        隔天有上班，我就在隔天交給公司，如果沒有上班就是
        再次一個上班日交給公司。因為上面有寫抬頭為勝辰公
        司，我會寫一張雜記，連同收據支票一起給他」（本院
        卷第五十頁），亦即系爭支票乃茂昌公司給勝辰公司之
        貨款，且伊已將該支票交予勝辰公司之會計人員。惟經
        本院依職權向華泰商業銀行石牌分行調得系爭支票後，
        已確認該支票上受款人位置為空白，此即與被告前稱支
        票抬頭為勝辰公司云云不符。迨本院九十五年三月二十
        八日第一次審理期日時，被告始第一次供承有將該支票
        交予一位陳先生或黃先生，請他們幫伊調錢，並於九十
        五年五月二日審理期日時陳稱伊經常向茂昌公司預收貨
        款，等到正確之貨款數字出來，再請戊○○改開一張支
        票，並將原本預借貨款之支票拿走（本院卷第二０三頁
        ）。綜上所言，被告對於勝辰公司是否有向茂昌公司預
        收貨款、系爭支票究係為茂昌公司付給勝辰公司之貨款
        抑或被告與戊○○二人之私人借貸、究係被告向戊○○
        所借抑或戊○○持向被告調現、該支票有無交予勝辰公
        司會計等情，前後反覆不一，出入甚大。
      3.被告於警詢及檢察事務官詢問時所言，核與證人戊○○
        於本院審理時具結證稱茂昌公司財務均係由伊負責，羅
        淑娟在開幼稚園，並未參與茂昌公司之經營，伊亦無需
        為了取信羅淑娟而刻意在字據上記載「預收貨款」等語
        （本院卷第一九九頁），及證人羅淑娟於警詢時稱伊從
        不過問戊○○生意上的事情（他字卷第二三頁反面）等
        語【此證人於警詢時所言雖屬傳聞證據，但被告至本院
        言詞辯論終結時止，從未向本院聲明異議，依刑事訴訟
        法第一五九條之五第二項，視為已同意作為證據，本院
        審酌其製作筆錄時並無任何違反詢問程序之異常狀況，
        且此證人與被告並無任何嫌隙，應無刻意誣陷被告之理
        ，而認其所言適合作為證據，依同條第一項規定，應有
        證據能力】不符，而於本院準備期日時稱有將支票交予
        勝辰公司會計云云，核除與證人即勝辰公司會計王彩玲
        於偵查中檢察官訊問時具結證稱系爭支票並未入帳（偵
        字卷第五七頁）等語【此證人於偵查時所言雖屬傳聞證
        據，但因屬偵查中向檢察官所為之陳述，復無證據證明
        有顯不可信之情況，依據刑事訴訟法第一五九條之一第
        二項規定，應有證據能力】有異外，亦與該張支票最後
        是由丙○○○（而非勝辰公司）提示兌現之客觀情狀不
        符，故均無法認定為真。至於被告於偵訊時及本院審理
        時雖均辯稱係伊向戊○○借票，然查證人戊○○於警詢
        、檢察事務官詢問、及檢察官訊問時，從未表示曾經同
        意將系爭支票由貨款轉為借款，且由戊○○交付票據之
        目的係為支付貨款觀之，倘係在發票日欲將該張支票轉
        借予被告，則其原本應該支付勝辰公司之貨款勢將無法
        支付，復參酌其於本院審理時具結證稱：「（被告在向
        你調度時或收款時，都會寫字據，是否是要用來取信羅
        淑娟？）一般收款就是要寫字據，如果不簽，到時如何
        處理，不是用來取信羅淑娟，我公司不管什麼人來調度
        ，都要簽一下」等語（本院卷第一九九頁），倘被告確
        係在系爭支票之發票日屆至前，即與戊○○協議將該支
        票轉為伊向戊○○借用，按理戊○○應會在「當時」要
        求被告書立字據確認該筆貨款應如何支付，然實際上卻
        無此等字據存在，而僅有被告於將近一年後之八十七年
        七月九日所寫記載其將如何償還所欠金錢之字據，況且
        ，是否有於發票日前協議將貨款支票轉成借貸，乃已經
        發生且確定之事實，就其為何會將貨款支票轉成借貸之
        原因，被告本人當應知之甚詳，甚至應能提出相關事證
        以為釋明，然其於本院九十五年五月二日庭訊時，卻係
        以「可能有一些變化」「可能有瑕疵」「可能貨沒到」
        等不確定之字語含糊籠統帶過，亦難單憑其空言所辯，
        即遽予推翻證人戊○○於本院審理時具結後所為證言，
        從而被告辯稱：系爭支票是從原來的預付貨款轉成伊與
        戊○○之間的借款云云，因無任何證據足以支持，且與
        經驗法則及論理法則有所違背，尚難遽予採信。
      4.系爭支票於交付之初既係茂昌公司支付予勝辰公司之貨
        款，縱然發票日尚未屆至，仍應於收受後立即交予公司
        入帳，被告當時身為勝辰公司總經理，對此應無法諉為
        不知，竟仍擅自將該支票交予陳姓或黃姓男子以求調現
        周轉，顯有侵占之事實。至其後於八十七年七月七日雖
        與戊○○確認其欠戊○○一筆預收貨款二十五萬元之款
        項（見本院卷第七二頁），復於同月九日確認分期還款
        之方式，但此畢竟是事後之協議，依據前引說明，仍無
        解於先前侵占行為之成立。本案事證明確，被告犯行洵
        堪認定。
二、核被告所為，係犯刑法第三百三十六條第二項之業務侵占罪
    。爰審酌其並無不良前案紀錄（有臺灣高等法院被告前案紀
    錄表附卷可稽），素行尚可，犯罪之動機目的，業務侵占之
    金額，智識程度（大學畢業），及犯後態度等一切情狀，量
    處如主文所示之刑。
據上論結，應依刑事訴訟法第二百九十九條第一項前段，刑法第
三百三十六條第二項，罰金罰鍰提高標準條例第一條前段，判決
如主文。
本案經檢察官甲○○到庭執行職務。
中    華    民    國    95    年    5     月    16    日
                  刑事第八庭  審判長法?官  潘翠雪
                                    法?官  王士珮
                                  ?法  官  楊明佳
上列正本證明與原本無異。
如不服本判決，應於判決送達後十日內向本院提出上訴狀（應附
繕本），上訴於臺灣高等法院。
                                    書記官  黃炎煌
中    華    民    國    95    年    5     月    16    日
附錄法條：
刑法第三百三十六條
對於公務上或因公益所持有之物，犯前條第一項之罪者，處一年
以上七年以下有期徒刑，得併科五千元以下罰金。
對於業務上所持有之物，犯前條第一項之罪者，處六月以上五年
以下有期徒刑，得併科三千元以下罰金。
前二項之未遂犯罰之。


司法院資訊處製作；財團法人民間司法改革基金會備份。
